---
title: "Lent y César Chávez"
subtitle: "Dos escuelas de inmersión en español, desde 2019 hasta las proyecciones de PPS para 2031"
---

```{r}
options(site.lang = "es")
source("R/site_data.R")
source("R/charts.R")
library(gt)
he <- read_data("history_enrollment.csv")
hp <- read_data("history_projection.csv")
cr <- read_data("capture_rate.csv") |> filter(neighborhood %in% c("Lent", "César Chávez"), row_type == "school")
ebn <- read_data("enroll_by_neighborhood.csv") |> filter(school %in% c("Lent", "César Chávez"), program == "Spanish Immersion")
dem <- read_data("school_demographics.csv") |> filter(name %in% c("Lent", "César Chávez"), year == "2025-26")
prof <- read_data("school_profiles_2025.csv") |> mutate(key = school_key(school))
gs <- read_data("guide_school.csv") |> filter(school %in% c("Lent", "Cesar Chavez"))
fcl <- read_data("equity_forecast_check.csv")
v <- function(s, p, y) he$enrollment[he$school == s & he$program == p & he$year == y]
pj <- function(s, sc, y) hp$enrollment[hp$school == s & hp$scenario == sc & hp$year == y]
cap <- function(s, y, col = "own_neighborhood_school") cr[[col]][cr$neighborhood == s & cr$year == y]
capr <- function(s, y) cap(s, y) / cap(s, y, "total")
own <- function(s, y) { d <- ebn |> filter(school == s, year == y); sum(d$students[d$area_level == "own_neighborhood"]) / d$row_total[1] }
dm <- function(s, rt, col) dem[[col]][dem$name == s & dem$row_type == rt]
fc <- function(k) prof$functional_capacity[prof$key == k]
cc_g <- by_grade |> filter(key == "cesarchavez", year == "2025-26", grade != "PK") |>
  mutate(program = if_else(language %in% "Spanish", "Inmersión en español", "Programa del vecindario"),
         band = if_else(grade %in% c("6", "7", "8"), "Grades 6-8", "Grades K-5"))
ccg <- function(p, b) sum(cc_g$enrollment[cc_g$program == p & cc_g$band == b])
```

Dos escuelas muestran lo que los escenarios significarían para la inmersión en dos idiomas (DLI) en español. En un programa DLI, los niños aprenden en inglés y en español. **Lent** es el precedente. En 2023, Portland Public Schools (PPS) trasladó el programa de español de Bridger a Lent. PPS también sacó de Lent su programa del vecindario. Así, Lent se convirtió en una escuela de inmersión completa. **César Chávez** es el principal centro nuevo del plan, es decir, una escuela que recibe programas de otras escuelas. En ambos escenarios, PPS la convertiría en una escuela regional de inmersión en español de kínder a 5.º (K-5). Recibiría los programas de inmersión de Beach, Sitton y James John. Sus estudiantes del vecindario pasarían a Rosa Parks, y sus grados intermedios (6.º a 8.º), a George.

::: {.callout-note appearance="minimal"}
*Esta es una traducción del sitio en inglés. Las citas de documentos y reuniones en inglés están traducidas al español.*
:::

## 1. Cómo ha cambiado la matrícula desde 2019 {#sec-enrollment}

```{r}
#| label: fig-history
#| fig-height: 5.4
#| fig-cap: "Matrícula de octubre, de kínder a 12.º grado, por programa. Lent y Bridger fueron escuelas K-8 hasta 2021-22, cuando sus grados intermedios se trasladaron; César Chávez sigue siendo K-8. En 2023-24 el programa de español de Bridger pasó a Lent y el programa del vecindario de Lent pasó a Marysville. Pase el cursor para ver las cifras."
d <- he |> filter(program != "Total", !(school == "Bridger" & year >= "2023-24"), !(school == "Lent" & program == "Neighborhood" & year >= "2023-24")) |>
  mutate(series = paste0(school, ", ", if_else(program == "Spanish", "inmersión en español", "programa del vecindario")))
lev <- c("Lent, inmersión en español", "Bridger, inmersión en español", "Lent, programa del vecindario", "César Chávez, inmersión en español", "César Chávez, programa del vecindario")
col <- setNames(c(PAL$light[["blue"]], PAL$light[["aqua"]], PAL$light[["orange"]], PAL$light[["blue"]], PAL$light[["orange"]]), lev)
dash <- setNames(c("solid", "solid", "solid", "dot", "dot"), lev)
p <- plot_ly()
for (s in lev) {
  ds <- filter(d, series == s)
  p <- add_trace(p, data = ds, x = ~year, y = ~enrollment, type = "scatter", mode = "lines+markers", name = s,
                 line = list(color = col[[s]], width = 2, dash = dash[[s]]), marker = list(color = col[[s]], size = 8),
                 text = ~sprintf("<b>%s</b> %s<br>%s estudiantes (escuela %s)", series, year, fmt_n(enrollment), grades), hoverinfo = "text")
}
viz_layout(p, ytitle = "Estudiantes (K-12)") |>
  layout(xaxis = list(type = "category"), yaxis = list(rangemode = "tozero"),
         annotations = list(list(x = "2023-24", y = 360, text = "El programa de Bridger<br>pasa a Lent", align = "left", showarrow = FALSE, xanchor = "left", xshift = 4, font = list(size = 11, color = PAL$ink2))))
```

::: {.source}
`r cite("psu_premove")`
:::

En 2022-23, antes del traslado, los programas de español de Bridger y Lent sumaban `r fmt_n(v("Bridger", "Spanish", "2022-23") + v("Lent", "Spanish", "2022-23"))` estudiantes de kínder a 5.º. El programa combinado en Lent abrió con `r fmt_n(v("Lent", "Spanish", "2023-24"))` estudiantes. Hoy tiene `r fmt_n(v("Lent", "Spanish", "2025-26"))`.

En César Chávez, el programa de español se ha mantenido estable en unos `r round(mean(he$enrollment[he$school == "César Chávez" & he$program == "Spanish"]), -1)` estudiantes. Su programa del vecindario se ha reducido de `r fmt_n(v("César Chávez", "Neighborhood", "2019-20"))` a `r fmt_n(v("César Chávez", "Neighborhood", "2025-26"))` estudiantes. (La caída de 2020-21 a 2021-22 en Lent y Bridger se debe a que sus grados intermedios se trasladaron. No significa que esas escuelas perdieran estudiantes).

## 2. Lent después del traslado de 2023: menos estudiantes de lo previsto {#sec-lent}

**La matrícula quedó por debajo de todas las proyecciones.** El plan de PPS de 2023 esperaba que Lent llegara a "un estimado de 527 estudiantes en 2025–26" (`r SRC$audit_schools`, p. 34). Portland State University (PSU) también hace pronósticos de la matrícula de PPS. Su pronóstico de junio de 2023 ya incluía el traslado. Preveía `r fmt_n(fcl$forecast[fcl$target == "Lent" & fcl$vintage == "2023-24" & fcl$year == "2025-26"])` estudiantes en Lent ese año (`r SRC$psu_premove`). En realidad, Lent tuvo una matrícula de `r fmt_n(v("Lent", "Total", "2025-26"))`. Hoy Lent inscribe en inmersión cerca de un 31% menos estudiantes de kínder por año que el promedio por grado de las dos escuelas antes del traslado. Con la misma medida, el distrito bajó un 14% ([detalles](scorecard.qmd#a-precedent-bridgers-spanish-program-moved-to-lent-in-2023)).

**Lent ya no atiende a su vecindario.** La zona de asistencia de una escuela es el vecindario que atiende. En 2022-23, el `r fmt_pct(capr("Lent", "2022-23"))` de los estudiantes de PPS que vivían en la zona de Lent asistían a Lent. Este porcentaje se llama tasa de captación. Después de la conversión, bajó al `r fmt_pct(capr("Lent", "2023-24"))`. En gran parte, la caída fue intencional: PPS asignó a Marysville a los niños del vecindario de Lent que no estaban en inmersión. Hoy, el `r fmt_pct(own("Lent", "2025-26"))` de los estudiantes de Lent vive en su zona. Ahora, el estudiantado de Lent es `r fmt_pct(dm("Lent", "School", "pct_latino"))` latino. En comparación, los estudiantes de PPS que viven en la zona de Lent son `r fmt_pct(dm("Lent", "Neighborhood", "pct_latino"))` latinos (`r SRC$demographics`).

**El personal y las familias describen una transición difícil.** La auditoría de equidad recoge este testimonio: "Muchos de los padres que presionaron desde Bridger para que sus hijos vinieran a la escuela no se quedaron al final…sentían que les quedaba lejos [y que] sus estudiantes no se sentían apoyados" (`r SRC$audit_schools`, p. 39). Después de 2022-23, el 63% del personal de Lent se fue (p. 39). Puede leer más testimonios en la [página de Equidad](equity.qmd#sec-optout).

```{r}
#| label: tbl-lent-capture
cr |> filter(neighborhood == "Lent") |>
  left_join(ebn |> filter(school == "Lent") |> group_by(year) |> summarise(own = sum(students[area_level == "own_neighborhood"]), students = first(row_total)), by = "year") |>
  transmute(year, total, own_neighborhood_school, capture = own_neighborhood_school / total, students, own_share = own / students) |>
  gt() |>
  cols_label(year = "Año", total = "Estudiantes de PPS que viven en la zona de Lent", own_neighborhood_school = "Asisten a Lent",
             capture = "Porcentaje (tasa de captación)", students = "Estudiantes de Lent", own_share = "Porcentaje que vive en la zona de Lent") |>
  tab_spanner("Vecindario de Lent", c(total, own_neighborhood_school, capture)) |>
  tab_spanner("Escuela Lent", c(students, own_share)) |>
  fmt_number(c(total, own_neighborhood_school, students), decimals = 0) |> fmt_percent(c(capture, own_share), decimals = 0) |>
  sub_missing(missing_text = "–") |>
  tab_header(title = "Lent y su vecindario, de 2019-20 a 2025-26") |>
  tab_source_note("Tasa de captación: porcentaje de los estudiantes de PPS (K-12) que viven en la zona de asistencia y asisten a la escuela de esa zona. La caída de 2023-24 fue en gran parte intencional: los niños del vecindario de Lent que no estaban en inmersión fueron asignados a Marysville, que PPS cuenta como otra escuela del vecindario. Lent fue K-8 hasta 2021-22. El lugar donde viven los estudiantes de Lent se publica a partir de 2023-24.") |>
  tab_source_note(md(cite("capture", "by_residence")))
```

## 3. César Chávez hoy: dos programas en una escuela {#sec-chavez}

César Chávez es una escuela K-8 con un programa de inmersión en español y un programa del vecindario más pequeño. En octubre de 2025 tenía:

- `r fmt_n(ccg("Inmersión en español", "Grades K-5"))` estudiantes de inmersión de kínder a 5.º
- `r fmt_n(ccg("Inmersión en español", "Grades 6-8"))` estudiantes de inmersión de 6.º a 8.º
- `r fmt_n(ccg("Programa del vecindario", "Grades K-5") + ccg("Programa del vecindario", "Grades 6-8"))` estudiantes en su programa del vecindario

El `r fmt_pct(own("César Chávez", "2025-26"))` de sus estudiantes de inmersión vive en su propia zona de asistencia. Su tasa de captación es el porcentaje de los estudiantes de PPS de su zona que asisten a ella. Hoy es del `r fmt_pct(capr("César Chávez", "2025-26"))`, frente al `r fmt_pct(capr("César Chávez", "2019-20"))` en 2019-20.

```{r}
#| label: tbl-chavez
tibble(program = c("Inmersión en español", "Programa del vecindario")) |>
  mutate(k5 = vapply(program, ccg, 0, b = "Grades K-5"), m = vapply(program, ccg, 0, b = "Grades 6-8"), total = k5 + m,
         fate = c("Se queda; se le unen los programas de inmersión de Beach, Sitton y James John (6.º a 8.º pasan a George)", "Kínder a 5.º pasan a Rosa Parks; 6.º a 8.º a George")) |>
  gt() |>
  cols_label(program = "", k5 = "Kínder a 5.º", m = "6.º a 8.º", total = "Total", fate = "En los Escenarios A y B") |>
  fmt_number(c(k5, m, total), decimals = 0) |>
  tab_header(title = "César Chávez, octubre de 2025") |>
  tab_source_note(md(paste("La matrícula no incluye prekínder. Cambios de los escenarios según la guía de la escuela César Chávez:", '"César Chávez pasaría de ser una escuela K-8 a una escuela regional de inmersión en español (DLI) enfocada de kínder a 5.º."'))) |>
  tab_source_note(md(cite("by_grade", "guides")))
```

```{r}
#| label: tbl-demographics
dem |> mutate(row_type = if_else(row_type == "School", "Asisten a la escuela", "Viven en su zona de asistencia")) |>
  select(name, row_type, enrollment, pct_latino, pct_white, pct_direct_cert, pct_ell, pct_hist_underserved) |>
  gt(groupname_col = "name") |>
  cols_label(row_type = "Estudiantes de PPS", enrollment = "Estudiantes", pct_latino = "Latinos", pct_white = "Blancos",
             pct_direct_cert = "Bajos ingresos (certificación directa)", pct_ell = "Estudiantes aprendiendo inglés", pct_hist_underserved = "Históricamente desatendidos") |>
  fmt_number(enrollment, decimals = 0) |> fmt_percent(starts_with("pct"), decimals = 0) |>
  tab_header(title = "Quién asiste y quién vive cerca, octubre de 2025") |>
  tab_source_note("Cifras de toda la escuela, de kínder a 12.º grado. \"Viven en su zona de asistencia\" cuenta a los estudiantes de PPS que viven en la zona de la escuela, sin importar a qué escuela asistan.") |>
  tab_source_note(md(cite("demographics")))
```

## 4. Lo que harían los escenarios en ambas escuelas {#sec-scenarios}

```{r}
#| label: fig-projection
#| fig-height: 5.2
#| fig-cap: "Matrícula total: cifras reales de octubre hasta 2025-26 y, después, las proyecciones de PPS tomadas de sus guías de escuela, sin cambios y con los Escenarios A y B (idénticos para estas dos escuelas). Pase el cursor para ver las cifras."
act <- he |> filter(program == "Total", school %in% c("Lent", "César Chávez"), year >= "2021-22") |> transmute(school, year, enrollment, line = "Real")
prj <- hp |> filter(scenario %in% c("sq", "a")) |> transmute(school, year, enrollment, line = if_else(scenario == "sq", "Proyección de PPS, sin cambios", "Proyección de PPS, Escenarios A y B"))
dd <- bind_rows(act, prj)
yrs <- c("2021-22", "2022-23", "2023-24", "2024-25", "2025-26", "2026-27", "2027-28", "2028-29", "2029-30", "2030-31", "2031-32")
lcol <- c(Lent = PAL$light[["blue"]], `César Chávez` = PAL$light[["orange"]])
ldash <- c(Real = "solid", `Proyección de PPS, sin cambios` = "dot", `Proyección de PPS, Escenarios A y B` = "dash")
p <- plot_ly()
for (s in names(lcol)) for (l in names(ldash)) {
  ds <- filter(dd, school == s, line == l)
  if (!nrow(ds)) next
  p <- add_trace(p, data = ds, x = ~year, y = ~enrollment, type = "scatter", mode = "lines+markers", name = paste0(s, ": ", sub("^Proyección de PPS, ", "Proyección de PPS, ", l)),
                 line = list(color = lcol[[s]], width = 2, dash = ldash[[l]]), marker = list(color = lcol[[s]], size = 7),
                 text = ~sprintf("<b>%s</b> %s<br>%s: %s estudiantes", school, year, line, fmt_n(enrollment)), hoverinfo = "text")
}
viz_layout(p, ytitle = "Estudiantes") |> layout(xaxis = list(type = "category", categoryarray = yrs, categoryorder = "array"), yaxis = list(rangemode = "tozero"))
```

::: {.source}
`r cite("psu_premove", "guides")`
:::

PPS proyecta que **Lent** crecería a `r fmt_n(pj("Lent", "a", "2027-28"))` estudiantes en 2027-28, una vez que llegue el programa de Atkinson. Sin cambios, PPS proyecta `r fmt_n(pj("Lent", "sq", "2027-28"))`. La guía de Lent dice que el traslado "lleva la cantidad de estudiantes de Lent por encima de los niveles meta estables (más de 400 estudiantes)" (`r SRC$guides`). Aun así, Lent llenaría solo el `r fmt_pct(pj("Lent", "a", "2027-28") / fc("lent"))` de su capacidad de `r fmt_n(fc("lent"))` estudiantes (`r SRC$profiles25`). La capacidad es el número de estudiantes que, según PPS, el edificio puede atender. La meta de PPS es que las escuelas usen entre el 70% y el 100% de su espacio.

**César Chávez** tendría `r fmt_n(pj("César Chávez", "a", "2027-28"))` estudiantes, todos en inmersión en español, frente a `r fmt_n(pj("César Chávez", "sq", "2027-28"))` sin cambios. Eso equivale al `r fmt_pct(pj("César Chávez", "a", "2027-28") / fc("cesarchavez"))` de su capacidad de `r fmt_n(fc("cesarchavez"))`. La guía proyecta que el porcentaje de sus estudiantes en situación de pobreza bajaría del `r fmt_pct(as.numeric(gs$pct_poverty[gs$school == "Cesar Chavez" & gs$option == "No changes"]))` al `r fmt_pct(as.numeric(gs$pct_poverty[gs$school == "Cesar Chavez" & gs$option == "Options A and B"]))`. El porcentaje de estudiantes de grupos raciales desatendidos bajaría del `r fmt_pct(as.numeric(gs$pct_underserved_race[gs$school == "Cesar Chavez" & gs$option == "No changes"]))` al `r fmt_pct(as.numeric(gs$pct_underserved_race[gs$school == "Cesar Chavez" & gs$option == "Options A and B"]))`.

Estas proyecciones dependen de que las familias sigan a sus programas. PPS supone que la mayoría lo hará. Donde se puede medir, las proyecciones de PPS suponen que alrededor del 80% de los estudiantes llega a la nueva escuela ([Equidad §5](equity.qmd#sec-optout)). Después del traslado de 2023, Lent terminó con aproximadamente la mitad de los 527 estudiantes que PPS había proyectado.

::: {.callout-note collapse="true"}
## Advertencias
- La matrícula es el conteo de PSU de los estudiantes inscritos en octubre, de kínder a 12.º grado. Usamos el conteo tal como se reportó por primera vez en cada edición del pronóstico. Los totales propios de PPS para Lent incluyen prekínder (308 en 2023-24).
- Lent y Bridger fueron escuelas K-8 hasta 2021-22, así que los totales anteriores incluyen los grados intermedios.
- Las tasas de captación y los datos demográficos abarcan toda la escuela o toda la zona. PPS no publica raza ni ingresos solo para los programas de inmersión.
- Las proyecciones de PPS provienen de guías de escuela con fecha del 8 de octubre de 2026. PPS las marca como borradores. Las capacidades son las cifras actuales (2025-26) de PPS, tomadas de su tablero *School Profiles*.
:::
