---
title: "Demanda y tabla comparativa"
subtitle: "Dónde solicitan las familias inmersión y qué le hace cada escenario"
---

```{r}
options(site.lang = "es")
source("R/site_data.R")
source("R/charts.R")
library(gt)
k_enr <- function(key, yr) fmt_n(sum(by_grade$enrollment[by_grade$key == key & by_grade$year == yr & by_grade$grade == "K" & by_grade$language %in% LANGUAGES]))
k_off <- function(key, yr) fmt_n(sum(lottery_k$offered[lottery_k$key == key & lottery_k$year == yr]))

k5_moves <- moves |> filter(band == "K-5", kind == "program") |>
  distinct(language, from_school, from_key, to_school, to_key, .keep_all = FALSE) |>
  mutate(in_a = TRUE)
k5_moves$in_b <- paste(k5_moves$from_key, k5_moves$to_key) %in%
  with(filter(moves, scenario == "b"), paste(from_key, to_key))

demand <- k5_moves |>
  left_join(select(lottery_avg, key, from_apps = applications, from_wait = waitlisted, from_years = years), by = c(from_key = "key")) |>
  left_join(select(lottery_avg, key, to_apps = applications, to_wait = waitlisted, to_years = years), by = c(to_key = "key")) |>
  arrange(desc(from_apps))
```

## Demanda: los programas se alejarían de donde solicitan las familias {#demand-programs-move-away-from-where-families-apply}

Entre los programas de español que se trasladarían están Atkinson y Beach. Son los dos programas con **más solicitudes y las listas de espera más largas del distrito**. Los escenarios los llevarían a escuelas que han atraído a muchos menos solicitantes. Estas cifras son promedios de los últimos cinco sorteos (`r min(LOTTERY_YEARS)` a `r max(LOTTERY_YEARS)`).

Las familias que quieren un lugar de kínder en inmersión en dos idiomas (DLI) lo solicitan en un sorteo. Es el sorteo de selección de escuelas de Portland Public Schools (PPS). Los informes del sorteo muestran, para cada programa:

- cuántas familias presentaron solicitud
- cuántas recibieron una oferta
- cuántas quedaron en lista de espera

Un grupo no necesita presentar solicitud: las familias del vecindario de Lent y Rigler, las dos escuelas de inmersión completa. Vea la nota más abajo.

::: {.callout-note appearance="minimal"}
*Esta es una traducción del sitio en inglés. Las citas de documentos y reuniones en inglés están traducidas al español.*
:::

```{r}
#| label: fig-demand
#| fig-height: 5.4
#| fig-cap: "Solicitudes por año en el sorteo de kínder (promedio de 5 años) en cada programa que se traslada y en la escuela a la que se traslada. Pase el cursor para ver ofertas y listas de espera. La cifra de Lent cuenta solo a solicitantes de fuera de su vecindario (vea la nota más abajo)."
d <- demand |> filter(!is.na(from_apps)) |>
  mutate(label = paste0(from_school, " → ", to_school, " (", tr_lang(language), if_else(in_b, "", ", solo A"), ")"),
         label = wrap_label(label), label = factor(label, levels = rev(label)))
hover <- function(school, apps, wait, role) sprintf("<b>%s</b> (%s)<br>%s solicitudes/año<br>%s en lista de espera/año", school, role, fmt_n(apps), fmt_n(wait))
p <- plot_ly(d, y = ~label) |>
  add_segments(x = ~from_apps, xend = ~coalesce(to_apps, from_apps), yend = ~label, showlegend = FALSE,
               line = list(color = PAL$grid, width = 2), hoverinfo = "skip") |>
  add_markers(x = ~from_apps, name = "Escuela que pierde el programa", marker = list(color = PAL$light[["blue"]], size = 11, line = list(color = "white", width = 2)),
              text = ~hover(from_school, from_apps, from_wait, "pierde el programa"), hoverinfo = "text") |>
  add_markers(data = filter(d, !is.na(to_apps)), x = ~to_apps, name = "Escuela que lo recibe (su propio sorteo actual)",
              marker = list(color = PAL$light[["orange"]], size = 11, line = list(color = "white", width = 2)),
              text = ~hover(to_school, to_apps, to_wait, "recibe el programa"), hoverinfo = "text")
viz_layout(p, xtitle = "Solicitudes por año", ytitle = NULL) |>
  layout(xaxis = list(rangemode = "tozero"), yaxis = list(tickfont = list(size = 12)))
```

::: {.source}
`r cite("lottery", "scenarios")`
:::

Rigler, Boise-Eliot/Humboldt y Vestal no tienen punto anaranjado porque hoy no tienen sorteo de inmersión. Boise-Eliot/Humboldt y Vestal serían sedes nuevas de inmersión. Rigler llena su programa de español sin aparecer en los informes del sorteo.

::: {.callout-warning}
## Las cifras del sorteo subestiman la demanda en las escuelas de inmersión completa
En **Lent** y **Rigler**, todo el estudiantado está en inmersión en español. Los niños y niñas del vecindario de la escuela se inscriben sin pasar por el sorteo. Solo las familias de fuera del vecindario presentan solicitud. En 2025-26, Lent inscribió a `r k_enr("lent", "2025-26")` estudiantes de kínder en inmersión, pero hizo `r k_off("lent", "2025-26")` ofertas en el sorteo. Rigler inscribió a `r k_enr("rigler", "2025-26")` sin ningún sorteo.

Por eso, el punto anaranjado de Lent en la gráfica de arriba cuenta solo a solicitantes de fuera del vecindario. No se puede comparar directamente con las escuelas que envían programas (las que perderían un programa). Esas escuelas inscriben en kínder más o menos tantos estudiantes como lugares ofrecen en el sorteo.

`r cite("by_grade", "lottery")`
:::

### Un precedente: el programa de español de Bridger se trasladó a Lent en 2023 {#a-precedent-bridgers-spanish-program-moved-to-lent-in-2023}

```{r}
#| label: tbl-bridger
kg <- read_data("class_size_kg.csv") |> mutate(key = school_key(school))
k_actual <- by_grade |> filter(grade == "K", language == "Spanish") |> group_by(year, key) |> summarise(k_actual = sum(enrollment), .groups = "drop")
bl <- profiles |> filter(key %in% c("bridgercreativescience", "lent")) |>
  select(year, key, school, imm_spanish) |>
  inner_join(select(kg, year, key, kg_avg_class_size), by = c("year", "key")) |>
  left_join(k_actual, by = c("year", "key")) |>
  mutate(per_grade = imm_spanish / 6, k_est = coalesce(k_actual, per_grade), classes = k_est / kg_avg_class_size)
bl_year <- bl |> group_by(year) |>
  summarise(schools = paste0(school, " ", imm_spanish, collapse = " + "), per_grade = sum(per_grade),
            k_actual = if (all(is.na(k_actual))) NA_real_ else sum(k_actual, na.rm = TRUE),
            kg_size = paste(kg_avg_class_size, collapse = " / "), classes = sum(classes), .groups = "drop")
before <- mean(bl_year$per_grade[bl_year$year < "2023-24"])
after_k <- mean(bl_year$k_actual, na.rm = TRUE)
# Same baseline on both sides: an average across grades K-5 before the move vs kindergarten after.
# District grades K-5, October 2022 (PPS Enrollment - Summary Comparison, Oct 3 2022).
district_k5_2022 <- c(K = 3152, `1` = 3376, `2` = 3319, `3` = 3502, `4` = 3485, `5` = 3358)
district_k_after <- by_grade |> filter(grade == "K", year %in% c("2024-25", "2025-26")) |> group_by(year) |> summarise(n = sum(enrollment)) |> pull(n)
district_chg <- mean(district_k_after) / mean(district_k5_2022) - 1
district_chg_kk <- mean(district_k_after) / district_k5_2022[["K"]] - 1
bl_year |>
  gt() |>
  cols_label(year = "Año", schools = "Estudiantes de inmersión en español", per_grade = "Por grado (÷ 6)",
             k_actual = "Kínder (real)", kg_size = "Tamaño promedio de grupo de kínder", classes = "Grupos de kínder de inmersión (est.)") |>
  fmt_number(c(per_grade, classes), decimals = 1) |> fmt_number(k_actual, decimals = 0) |>
  sub_missing(missing_text = "–") |>
  tab_source_note("Grupos = estudiantes de inmersión en kínder (cifra real donde se publica; si no, el promedio por grado) ÷ tamaño promedio de los grupos de kínder en la escuela (todos los grupos de kínder, de ambos programas). Es una estimación, no un conteo.") |>
  tab_source_note(md(cite("profiles", "by_grade", "class_size", "district_k")))
```

PPS ya consolidó la inmersión en español una vez. Hasta 2022-23, PPS tenía inmersión en español en **Bridger** y en **Lent**. Las dos eran escuelas de kínder a 5.º (K-5) con un programa de inmersión y un programa del vecindario. En 2023-24, PPS trasladó el programa de Bridger a Lent, y Lent pasó a ser escuela de inmersión completa. Bridger pasó a ser Bridger Creative Science, de kínder a 8.º (K-8).

- **Antes del traslado:** las dos escuelas tenían unos **`r fmt_n(before)` estudiantes de inmersión en español por grado**. Eso equivale a unos tres grupos de kínder.
- **Después del traslado:** Lent ha inscrito en promedio a **`r fmt_n(after_k)` estudiantes de kínder en inmersión por año** (2024-25 y 2025-26). Son dos grupos, alrededor de un `r fmt_pct(1 - after_k / before)` menos.
- **En todo el distrito, con la misma medida:** la matrícula bajó alrededor de un `r fmt_pct(-district_chg)`. Esta cifra compara el promedio de kínder a 5.º de octubre de 2022 con el kínder de 2024-25 y 2025-26. Si se compara kínder con kínder, el distrito bajó un `r fmt_pct(-district_chg_kk)`.

Estas cifras son estimaciones. Para los años antes de 2024-25, PPS publica la matrícula de inmersión por escuela, pero no por grado. Por eso, "por grado" es el total de inmersión de la escuela dividido entre seis grados. En todo el distrito, los grupos de kínder son más pequeños que los de 1.º a 5.º. Así que un promedio de todos los grados probablemente sobreestima el tamaño anterior del kínder. Por esa razón, la comparación con el distrito usa la misma base de todos los grados.

Las solicitudes del sorteo no sirven para esta comparación. Las familias del vecindario de Lent dejaron de presentar solicitud cuando Lent pasó a ser escuela de inmersión completa (vea la nota de arriba).

### Listas de espera de español a lo largo del tiempo {#spanish-waitlists-over-time}

```{r}
#| label: fig-waitlist
#| fig-height: 5
#| fig-cap: "Lista de espera de kínder en cada programa de inmersión en español, por año del sorteo. Azul: el programa se traslada en ambos escenarios. Anaranjado: la escuela recibe un programa trasladado. Gris: sin cambios."
sending <- unique(demand$from_key[demand$language == "Spanish"])
receiving <- unique(demand$to_key[demand$language == "Spanish"])
w <- lottery_k |> filter(language == "Spanish", year %in% LOTTERY_YEARS) |>
  mutate(role = case_when(key %in% sending ~ "El programa se traslada", key %in% receiving ~ "Recibe un programa trasladado", TRUE ~ "Sin cambios"),
         col = c("El programa se traslada" = PAL$light[["blue"]], "Recibe un programa trasladado" = PAL$light[["orange"]], "Sin cambios" = PAL$muted)[role])
p <- plot_ly()
for (s in unique(w$key)) {
  ws <- filter(w, key == s)
  p <- add_trace(p, data = ws, x = ~year, y = ~waitlisted, type = "scatter", mode = "lines+markers",
                 name = ws$role[1], legendgroup = ws$role[1],
                 showlegend = !(ws$role[1] %in% w$role[match(unique(w$key), w$key)][seq_len(match(s, unique(w$key)) - 1)]),
                 line = list(color = ws$col[1], width = 2), marker = list(color = ws$col[1], size = 8),
                 text = ~sprintf("<b>%s</b> %s<br>%s solicitudes, %s ofertas, %s en lista de espera", school, year, applications, offered, waitlisted),
                 hoverinfo = "text")
}
last <- w |> filter(year == max(year), waitlisted >= 8)
p <- add_annotations(p, data = last, x = ~year, y = ~waitlisted, text = ~school, xanchor = "left", showarrow = FALSE,
                     xshift = 8, font = list(size = 12, color = PAL$ink2))
viz_layout(p, ytitle = "Solicitudes en lista de espera") |> layout(xaxis = list(type = "category"), yaxis = list(rangemode = "tozero"))
```

::: {.source}
`r cite("lottery", "scenarios")`
:::

### Quiénes quedan en lista de espera: sobre todo hablantes de inglés de la zona {#who-is-waitlisted}

Los programas con las listas de espera más largas dejan sin lugar sobre todo a **familias de habla inglesa de la zona cercana**. Son las familias a las que un traslado deja más lejos. El sorteo de kínder de 2026-27 lo muestra. Allí se divide a quienes solicitan en cada programa según dónde viven y su perfil lingüístico. Los hablantes nativos de español tienen prioridad, y PPS casi siempre les ofrece un lugar.

```{r}
#| label: tbl-who
who <- lottery |>
  filter(year == "2026-27", level == "ES", language == "Spanish", !is_total, residence %in% c("NH", "RG", "TR"),
         background %in% c("English", "Heritage", "Native")) |>
  mutate(residence = recode(residence, NH = "Vecindario", RG = "Área regional", TR = "Otro lugar de PPS")) |>
  group_by(school = coalesce(pps_school, school), residence, background) |>
  summarise(applications = sum(applications), offered = sum(offered), waitlisted = sum(waitlisted), .groups = "drop")
top <- who |> group_by(school) |> summarise(w = sum(waitlisted)) |> slice_max(w, n = 4) |> pull(school)
who |> filter(school %in% top) |>
  mutate(cell = sprintf("%d de %d", waitlisted, applications)) |>
  select(school, residence, background, cell) |>
  pivot_wider(names_from = background, values_from = cell, values_fill = "–") |>
  mutate(school = factor(school, levels = top),
         residence = factor(residence, c("Vecindario", "Área regional", "Otro lugar de PPS"))) |>
  arrange(school, residence) |>
  select(school, residence, any_of(c("English", "Heritage", "Native"))) |>
  gt(groupname_col = "school") |>
  cols_label(residence = "Vive en", English = "Hablantes de inglés", Heritage = "Hablantes de herencia", Native = "Hablantes nativos") |>
  tab_spanner("En lista de espera / solicitudes, por perfil lingüístico", any_of(c("English", "Heritage", "Native"))) |>
  tab_header(title = "Sorteo de inmersión en español para kínder, 2026-27", subtitle = "Los cuatro programas con más solicitantes en lista de espera") |>
  tab_source_note("Vecindario = vive en la zona de asistencia de la escuela sede (NH); Área regional = vive en el conjunto de escuelas que forman la zona de asignación de inmersión en español de la preparatoria (high school) (RG); Otro lugar = cualquier otra dirección de PPS (TR). Perfil lingüístico según lo registró PPS en la solicitud. Un niño puede presentar solicitud a varios programas, así que las cifras son solicitudes, no niños.") |>
  tab_source_note(md(cite("lottery26"))) |>
  cols_align("right", any_of(c("English", "Heritage", "Native")))
```

## Tabla comparativa: cada traslado de programa {#scorecard-every-program-move}

```{r}
#| label: tbl-moves
sc <- moves |>
  group_by(kind, language, band, from_school, from_key, to_school, to_key, from_closes) |>
  summarise(scen = paste(toupper(sort(unique(scenario))), collapse = " y "), .groups = "drop") |>
  rowwise() |>
  mutate(students = strand_students(from_key, language, band),
         from_her = heritage_share(from_key, language), to_her = heritage_share(to_key, language)) |>
  ungroup() |>
  left_join(select(lottery_avg, key, from_apps = applications, from_wait = waitlisted), by = c(from_key = "key")) |>
  mutate(across(c(from_apps, from_wait), \(x) if_else(band == "K-5", x, NA_real_)),
         move = paste(from_school, "→", to_school),
         note = case_when(kind == "grades" ~ "La escuela pasa a ser K-5", from_closes ~ "La escuela que envía cierra", TRUE ~ "")) |>
  arrange(factor(language, LANGUAGES), band, desc(students))
sc |>
  mutate(language = tr_lang(language)) |>
  select(language, move, band, scen, students, from_apps, from_wait, from_her, to_her, note) |>
  gt(groupname_col = "language") |>
  cols_label(move = "Traslado", band = "Grados", scen = "Escenario", students = "Estudiantes",
             from_apps = "Solicitudes", from_wait = "En lista de espera", from_her = "Escuela que envía", to_her = "Escuela receptora", note = "Nota") |>
  tab_spanner("Coincide el idioma del hogar", c(from_her, to_her)) |>
  cols_width(move ~ px(230), note ~ px(170)) |>
  fmt_number(c(students, from_apps, from_wait), decimals = 0) |>
  fmt_percent(c(from_her, to_her), decimals = 0) |>
  sub_missing(missing_text = "–") |>
  tab_spanner("Sorteo de kínder, por año", c(from_apps, from_wait)) |>
  tab_source_note("Estudiantes: matrícula de octubre de 2025 en el programa de idioma, en los grados que se trasladan. Idioma del hogar: porcentaje de los estudiantes de inmersión del programa cuyo idioma del hogar es el idioma del programa (chino en el caso de mandarín). La demanda del sorteo se muestra solo para la entrada a kínder; los programas de grados intermedios no tienen un sorteo comparable.") |>
  tab_source_note(md(cite("scenarios", "by_grade", "by_lang", "lottery"))) |>
  opt_row_striping()
```

## Cuántas sedes tendría cada idioma y rango de grados {#sites-by-language-and-grade-band}

```{r}
#| label: tbl-sites
sites |> filter(change != "removed" | is.na(change)) |>
  count(language, band, scenario) |>
  pivot_wider(names_from = scenario, values_from = n, values_fill = 0) |>
  select(language, band, sq, a, b) |>
  mutate(language = factor(language, LANGUAGES), band = factor(band, BANDS)) |> arrange(language, band) |>
  mutate(language = tr_lang(as.character(language))) |>
  gt(groupname_col = "language") |>
  cols_label(band = "Grados", sq = SCENARIOS_ES[["sq"]], a = SCENARIOS_ES[["a"]], b = SCENARIOS_ES[["b"]]) |>
  tab_style(style = cell_text(weight = "bold"), locations = cells_body(columns = c(a, b), rows = a != sq | b != sq)) |>
  tab_source_note("Una sede es una escuela cuya etiqueta en el mapa del escenario nombra un programa de inmersión en ese idioma y rango de grados. En negrita: menos o más sedes que hoy.") |>
  tab_source_note(md(cite("scenarios")))
```

## A qué distancia de la sede más cercana viven los hablantes de cada idioma {#distance-to-the-nearest-site}

```{r}
#| label: tbl-access
read_data("access_summary.csv") |>
  select(group, scenario, within_1mi, mean_mi) |>
  pivot_wider(names_from = scenario, values_from = c(within_1mi, mean_mi)) |>
  rename_with(\(x) sub("within_1mi", "within1", x)) |>
  select(group, within1_sq, within1_a, within1_b, mean_mi_sq, mean_mi_a, mean_mi_b) |>
  mutate(group = factor(group, c("Spanish", "Spanish (ages 5-17)", "Mandarin", "Vietnamese", "Russian"))) |> arrange(group) |>
  mutate(group = recode(tr_lang(as.character(group)), "Spanish (ages 5-17)" = "Español (de 5 a 17 años)")) |>
  gt() |>
  cols_label(group = "Idioma del hogar", within1_sq = SCENARIOS_ES[["sq"]], within1_a = "A", within1_b = "B",
             mean_mi_sq = SCENARIOS_ES[["sq"]], mean_mi_a = "A", mean_mi_b = "B") |>
  tab_spanner("A 1 milla o menos de una sede K-5", starts_with("within1")) |>
  tab_spanner("Distancia promedio (millas)", starts_with("mean_mi")) |>
  fmt_percent(starts_with("within1"), decimals = 0) |> fmt_number(starts_with("mean_mi"), decimals = 1) |>
  tab_source_note("Personas de 5 años o más que hablan cada idioma en el hogar (estimaciones por sección censal de la ACS 2020-2024, repartidas entre las manzanas censales de 2020 de cada sección según su población; hablantes de español en edad escolar según la población menor de 18 años); distancia en línea recta desde cada manzana hasta la sede K-5 más cercana de ese idioma. Para los hablantes de español en edad escolar, tomando en cuenta el error de muestreo del censo, el rango del 90% es de 44-57% a 1 milla o menos hoy y de 29-41% en los Escenarios A y B. Mandarín incluye a todos los hablantes de chino; ruso incluye ruso, polaco y otros idiomas eslavos. No hay datos por sección censal para japonés.") |>
  tab_source_note(md(cite("acs", "blocks", "scenarios")))
```
